ACORDAO-COMPLETO-2390751

ACÓRDÃO 4025/2020 ATA 10/2020 - SEGUNDA CÂMARA

VISTOS, relatados e discutidos estes autos de Embargos de Declaração opostos pelo Sr. Luís Eduardo Dudu Colombo dos Santos, ex-Prefeito Municipal de Bagé-RS (gestões 2009-2012 e 2013-2016) , contra o Acórdão 10584/2019-TCU-Segunda Câmara, que julgou irregulares suas contas, condenando-o ao pagamento de débito apurado nos autos e ao pagamento da multa prevista no art. 57 da Lei 8.443/1992, no valor de R$ 30.000,00 (trinta mil reais) ;
ACORDAM os Ministros do Tribunal de Contas da União, reunidos em Sessão de 2ª Câmara, diante das razões expostas pelo relator, com fulcro nos arts. 32, inciso II, e 34 da Lei 8.443/1992, c/c os arts. 277, inciso III, e 287 do Regimento Interno/TCU, em:
9.1. conhecer dos Embargos de Declaração opostos pelo Sr. Luís Eduardo Dudu Colombo dos Santos para, no mérito, rejeitá-los e manter inalterada a deliberação recorrida;
9.2. dar ciência da presente deliberação ao embargante;
9.3. arquivar os presentes autos.

Embargos de Declaração foram opostos pelo Sr. Luís Eduardo Dudu Colombo dos Santos, ex-Prefeito Municipal de Bagé-RS (gestões 2009-2012 e 2013-2016), contra o Acórdão 10584/2019  TCU  2ª Câmara, que julgou irregulares suas contas, condenando-o ao pagamento de débito apurado nos autos e ao pagamento da multa prevista no art. 57 da Lei 8.443/1992, no valor de R$ 30.000,00 (trinta mil reais).

Segunda Câmara

Ministério do Meio Ambiente (vinculador); Prefeitura Municipal de Bagé - RS.

3. Interessados/Responsáveis/Recorrentes:
3.1. Interessado: Ministério do Meio Ambiente (vinculador).
3.2. Responsáveis: Agrosig Engenharia e Meio Ambiente Eireli - Epp (05.848.147/0001-50); Luis Eduardo Dudu Colombo dos Santos (XXX.348.490-XX).
3.3. Recorrente: Luís Eduardo Dudu Colombo dos Santos (XXX.348.490-XX).

13.1. Ministros presentes: Ana Arraes (Presidente), Augusto Nardes, Aroldo Cedraz (Relator) e Raimundo Carreiro.
13.2. Ministros-Substitutos presentes: Marcos Bemquerer Costa e André Luís de Carvalho.

ACORDAO-COMPLETO-2541866

Acórdão 3907/2022 - Segunda Câmara

AROLDO CEDRAZ

Ministro Aroldo Cedraz.

Os presentes Embargos de Declaração foram opostos pelo Sr. Luís Eduardo Dudu Colombo dos Santos, ex-Prefeito Municipal de Bagé-RS (gestões 2009-2012 e 2013-2016) , contra o Acórdão 10584/2019-TCU-Segunda Câmara, que julgou irregulares suas contas, condenando-o ao pagamento de débito apurado nos autos e ao pagamento da multa prevista no art. 57 da Lei 8.443/1992, no valor de R$ 30.000,00 (trinta mil reais) .
2.	A condenação decorreu da não aprovação de suas contas no processo de Tomada de Contas Especial instaurado pelo Ministério do Meio Ambiente (MMA) , em razão da impugnação da prestação de contas do Convênio 720782/2009, de 31/12/2009, celebrado com o Município de Bagé-RS, por intermédio de sua Secretaria de Recursos Hídricos e Ambiente Urbano (SRHU) , cujo objeto era elaboração de um Plano Regional de Gestão Integrada de Resíduos Sólidos para orientação das intervenções nos municípios situados na região da Campanha do Estado do Rio Grande do Sul.
3.	Transcrevo, a seguir os argumentos, quanto ao mérito, constantes da peça recursal do embargante (peça 58) :
"1. Consignou a decisão embargada que: 
TOMADA DE CONTAS ESPECIAL. NÃO CONSECUÇÃO DOS OBJETIVOS DE CONVÊNIO FIRMADO COM MINISTÉRIO DO MEIO AMBIENTE (MMA) . NÃO COMPROVAÇÃO DA BOA E REGULAR APLICAÇÃO DOS RECURSOS PÚBLICOS. CITAÇÃO. CONTAS IRREGULARES. DÉBITO. MULTA. 
2. Foram previstos R$ 218.700,00 para a execução do objeto, sendo R$ 202.976,00 por conta do concedente e R$ 15.724,00 a título de contrapartida municipal. Os recursos foram repassados em parcela única (OB 10OB800195, no valor de R$ 202.976,00, emitida em 31/12/2010) . O ajuste vigeu no período de 31/12/2009 a 22/4/2012 (peça 8, p. 45) , e previa a apresentação da prestação de contas até 21/6/2012, conforme cláusula décima segunda do termo de convênio. 
3. O Relatório de Tomada de Contas Especial (peça 8, p. 11-23) concluiu pela responsabilização do Sr. Luís Eduardo Dudu Colombo dos Santos, então Prefeito Municipal de Bagé-RS, ante a apuração de dano ao Erário no valor histórico de R$ 178.186,66 (cento e setenta e oito mil, cento e oitenta e seis reais e sessenta e seis centavos) , em virtude da impugnação de despesa. Para verificar as assinaturas, acesse www.tcu.gov.br/autenticidade, informando o código 63531573. realizadas, uma vez não saneadas as irregularidades apontadas nos Pareceres Técnicos lançados nos autos.
 (...) 
8. O fato é que, embora seja possível extrair dos autos algumas ações da empresa que permitem concluir pela realização parcial de sua obrigação contratual, diversas outras atividades para as quais a empresa foi remunerada deixaram de ser executadas, conforme quadro elaborado pelo Ministério Público junto ao Tribunal, o qual reproduzo a seguir: 
 (...) 
14. Quanto às alegações de defesa do Sr. Luís Eduardo Dudu Colombo dos Santos, estas consistem, em síntese, em afirmar que agiu com zelo e boa-fé, sem causar qualquer lesão aos cofres públicos e que foram atingidos o objetivo do ajuste e as metas definidas, ainda que parcialmente. 
15. Entretanto, as provas carreadas aos autos deixam incontestes a execução apenas parcial das atividades previstas no plano de trabalho do Convênio 720782/2009, referente às etapas/fases da Meta 1, embora quase a totalidade dos recursos repassados tenham sido pagos à empresa contratada sem que o objetivo do ajuste tenha sido alcançado e sem que a população dos municípios tenha sido beneficiada com os valores destinados ao objetivo pretendido pelo Ministério do Meio Ambiente. 
 (...) 
9. Acórdão: 
VISTOS, relatados e discutidos estes autos de Tomada de Contas Especial instaurada pelo Ministério do Meio Ambiente (MMA) em desfavor do Sr. Luís Eduardo Dudu Colombo dos Santos, Prefeito Municipal de Bagé-RS (gestões 2009-2012 e 2013-2016) , em razão da impugnação da prestação de contas do Convênio 720782/2009, de 31/12/2009, celebrado com o Município de Bagé-RS, por intermédio de sua Secretaria de Recursos Hídricos e Ambiente Urbano (SRHU) , cujo objeto era elaboração de um Plano Regional de Gestão Integrada de Resíduos Sólidos para orientação das intervenções nos municípios situados na região da Campanha do Estado do Rio Grande do Sul; 
ACORDAM os Ministros do Tribunal de Contas da União, reunidos em Sessão de 2ª Câmara, diante das razões expostas pelo Relator, com fundamento nos arts. 1º, inciso I; 12, § 3º; 16, inciso III, alíneas "b" e "c"; 19; 23, inciso III; 28, inciso II; e 57 da Lei 8.443/92, c/c os arts. 209, 210 e 214, inciso III, alínea "a"; e 267 do Regimento Interno do Tribunal, em: 
9.1. julgar irregulares as contas do Sr. Luís Eduardo Dudu Colombo dos Santos e da empresa Agrosig Engenharia e Meio Ambiente Eireli - EPP, condenando-os ao pagamento das importâncias abaixo especificadas, fixando-lhes o prazo de 15 (quinze) dias, a contar da notificação, para que comprovem, perante o Tribunal (art. 214, III, a, do Regimento Interno) , o recolhimento das referidas quantias aos cofres do Tesouro Nacional, atualizadas monetariamente e acrescidas dos juros de mora, calculados a contar das datas indicadas até o dia do efetivo recolhimento do débito, na forma prevista na legislação em vigor: 
 (...) 
9.2. aplicar ao Sr. Luís Eduardo Dudu Colombo dos Santos a multa prevista no art. 57 da Lei 8.443/1992, no valor de R$ 30.000,00 (trinta mil reais) , fixando-lhe o prazo de 15 (quinze) dias, a contar da notificação, para que comprove, perante o Tribunal, o recolhimento da dívida ao Tesouro Nacional, atualizada monetariamente a contar da data deste Acórdão até o dia o efetivo recolhimento, caso não seja paga no prazo ora fixado, na forma da legislação em vigor; 
9.3. aplicar à empresa Agrosig Engenharia e Meio Ambiente Eireli - EPP a multa prevista no art. 57 da Lei 8.443/1992, no valor de R$ 6.500,00 (seis mil e quinhentos reais) , fixando-lhe o prazo de 15 (quinze) dias, a contar da notificação, para que comprove, perante o Tribunal, o recolhimento da dívida ao Tesouro Nacional, atualizada monetariamente a contar da data deste Acórdão até o dia o efetivo recolhimento, caso não seja paga no prazo ora fixado, na forma da legislação em vigor; 
9.4. autorizar, desde logo, nos termos dos arts. 26 e 28, inciso II, da Lei 8.443/1992: 
9.4.1. o pagamento das dívidas em até 36 (trinta e seis) parcelas mensais e consecutivas, se solicitado pela responsável, fixando-se o vencimento da primeira em 15 (quinze) dias, a contar do recebimento da notificação, e o das demais a cada 30 (trinta) dias, devendo incidir sobre cada uma delas os encargos legais devidos, na forma prevista na legislação em vigor, sem prejuízo ao vencimento antecipado do saldo devedor em caso de não comprovação do recolhimento de qualquer parcela, conforme prevê o art. 217, § 2º, do Regimento Interno deste Tribunal; 
9.4.2. a cobrança judicial das dívidas, caso não atendida a notificação; 
9.5. dar ciência desta deliberação aos responsáveis e ao Procurador-Chefe da Procuradoria da República no Estado do Rio Grande do Sul, para as providências que entender cabíveis. 
 (...) " (grifos no original e nossos) 
A decisão tratou do defendente apenas em um parágrafo (item 14 acima) , numa clara ofensa ao art. 1022 e 489 do CPC 15. 
Veja-se as alegações de defesa (peça 35) do embargante, que expressou: 
- o parecer 023/2013 do MMA declarou como atendidos diversos pontos do ajuste, sendo os itens 3.3, 4.2 e 5.3 de forma total e 1.5.1.1, 1.5.1.3, 1.5.1.5; 3.2, 4.2 ("a" e "b") , 4.3, 4.6, e 4.7, houve atendimento parcial. 
- o embargante tomou medidas em face da empresa para sanar irregularidades (realizou diligências) , conforme ofício 018/14 (fl. 840 da TCE) ; 
- nas peças de 10 a 14 da TCE encontra-se o produto final contratado da empresa terceirizada 
- o concedente só se manifestou ao final do ajuste, e não a cada realização de produto. 
A instrução e o acórdão passaram longe da apreciação das teses de defesa e dos documentos juntados.
Assim, a omissão a ser sanada (1ª) , quanto ao assunto citado, é por qual fundamento o acórdão passou para concluir, sem apreciar cada tese de defesa e cada documento citado e juntado, de que o embargante agiu com má-fé e causou dano ao erário, detalhando a matriz de responsabilidade. 
Considerando a atualidade do tema, também cabe mencionar se é o caso de aplicar (omissão) a Lei 13655/2018 (que alterou o Decreto-lei nº 4657/1942) , em especial se é pertinente a aplicação do art. 20, § único, art. 22, §2º e art. 28, ao caso concreto, visto que a penalidade aplicada ao embargante é de caráter extremamente sancionador. 
7. Por fim (omissão) , considerando a parte destacada acerca da prescrição, cabe a manifestação dos julgadores acerca do precedente disposto no Mandado de Segurança nº 32.201, do Egrégio STF, fundamentando a razão de, se for o caso, não aplicá-lo (o precedente fixou o prazo prescricional em 5 anos para sanções) . 
Pelo exposto, requer: 
a) o processamento dos embargos, considerando como data de protocolo o décimo dia do prazo; 
b) atribuir efeitos modificativos ao recurso; 
c) acolher o recurso para sanar as omissões apresentadas nas razões jurídicas, determinando a alteração do julgado para julgamento com regularidade das contas, ainda que com ressalvas ou, em qualquer caso, o afastamento da condenação em débito e da multa."
É o Relatório.

8.1. Evandro Gottardo, representando Agrosig Engenharia e Meio Ambiente Eireli - Epp.
8.2. Alexandre Melo Soares (24518/OAB-DF) e outros, representando Luis Eduardo Dudu Colombo dos Santos.

Procuradora-Geral Cristina Machado da Costa e Silva.

EMBARGOS DE DECLARAÇÃO EM TOMADA DE CONTAS ESPECIAL. TENTATIVA DE REDISCUSSÃO DO MÉRITO. AUSÊNCIA DE OMISSÃO, OBSCURIDADE OU CONTRADIÇÃO. CONHECIMENTO. REJEIÇÃO. MANUTENÇÃO DO ACÓRDÃO EMBARGADO. CIÊNCIA AO RECORRENTE. ARQUIVAMENTO.

TOMADA DE CONTAS ESPECIAL (TCE)

Secretaria de Controle Externo de Tomada de Contas Especial (SecexTCE).

Conforme consignado no Relatório precedente, os presentes Embargos de Declaração foram opostos pelo Sr. Luís Eduardo Dudu Colombo dos Santos, ex-Prefeito Municipal de Bagé-RS (gestões 2009-2012 e 2013-2016) , contra o Acórdão 10584/2019-TCU-Segunda Câmara, que julgou irregulares suas contas, condenando-o ao pagamento de débito apurado nos autos e ao pagamento da multa prevista no art. 57 da Lei 8.443/1992, no valor de R$ 30.000,00 (trinta mil reais) .
2.	De início, cabe conhecer do recurso por estarem preenchidos os requisitos de admissibilidade previstos nos artigos 32, II, e 34 da Lei Orgânica do Tribunal de Contas da União.
3.	Em sua peça recursal, o embargante alega em síntese, que: a) a decisão embargada tratou do embargante apenas em um parágrafo, numa clara ofensa ao art. 1022 e 489 do CPC 15, razão pela qual reproduz novamente síntese de todos os seus argumentos apresentados em alegações de defesa; b) "a instrução e o acórdão passaram longe da apreciação das teses de defesa e dos documentos juntados"; c) a omissão consiste na ausência de apreciação de cada tese de defesa e cada documento citado e juntado; d) considerando a atualidade do tema (omissão) , entente possível a aplicação "da Lei 13655/2018 (que alterou o Decreto-lei nº 4657/1942) , em especial se é pertinente a aplicação do art. 20, § único, art. 22, §2º e art. 28, ao caso concreto, visto que a penalidade aplicada ao embargante é de caráter extremamente sancionador"; e) "considerando a parte destacada acerca da prescrição, cabe a manifestação dos julgadores acerca do precedente disposto no Mandado de Segurança nº 32.201, do Egrégio STF, fundamentando a razão de, se for o caso, não aplicá-lo (o precedente fixou o prazo prescricional em 5 anos para sanções) ".
4.	Desde logo, verifico que não há omissão a ser sanada no julgado embargado, uma vez que a omissão se caracteriza pela ausência de pronunciamento do relator sobre a matéria que deveria ter sido apreciada no julgado embargado e sem o qual a decisão perde sustentação.
5.	Vale destacar que a análise de todos os argumentos do embargante consta do julgado, que inclui o exame realizado pela unidade técnica, acolhido integralmente e incorporado às razões de decidir, conforme se vê no item 18 do voto condutor do acórdão recorrido:
"18.	Com essas observações, acolho e incorporo às minhas razões de decidir o exame realizado pela SEC-RS quanto às alegações de defesa do Sr. Luís Eduardo Dudu Colombo dos Santos e da empresa Agrosig Engenharia e Meio Ambiente Eireli - EPP, para julgar irregulares as suas contas e imputar-lhes o débito apurado pela Unidade Técnica, com os ajustes sugeridos pelo Ministério Público junto ao Tribunal, uma vez que se faz necessário afastar da solidariedade as parcelas consideradas executadas pela referida empresa." (grifo acrescentado) 
6.	Dito isso, veja-se, a seguir, a indicação do exame de todos os argumentos do embargante.
"a) "- o parecer 023/2013 do MMA declarou como atendidos diversos pontos do ajuste, sendo os itens 3.3, 4.2 e 5.3 de forma total e 1.5.1.1, 1.5.1.3, 1.5.1.5; 3.2, 4.2 ("a" e "b") , 4.3, 4.6, e 4.7, houve atendimento parcial" - análise nos itens 78 a 80 do Relatório da unidade técnica;
b) "- o embargante tomou medidas em face da empresa para sanar irregularidades (realizou diligências) , conforme ofício 018/14 (fl. 840 da TCE) " - análise no item 85 do Relatório da unidade técnica;
c) "- nas peças de 10 a 14 da TCE encontra-se o produto final contratado da empresa terceirizada" -  análise no item 86 a 87 do Relatório da unidade técnica;
d) "- o concedente só se manifestou ao final do ajuste, e não a cada realização de produto" - análise nos itens 89 a 90 do Relatório da unidade técnica."
7.	Embora se tenha constatado que todos os argumentos do embargante foram devidamente considerados durante a instrução dos autos, vale lembrar que não se pode confundir ausência de fundamentação com fundamentação concisa ou suficiente para a análise constitucional da lide, obedecendo ao comando do art. 93, inciso IX, da Constituição Federal de 1988 (HC 105.349AgR, Rel. Min. Ayres Britto, 23/11/2010, 2ª Turma, DJE de 17/2/2011) .
8.	A jurisprudência desta Corte de Contas (v. g. Acórdãos 429/2002 e 3.195/2007, da 2ª Câmara, 153 e 932/2003, 1.932 e 3.019/2011, do Plenário) , amparada na melhor doutrina e em julgados dos tribunais superiores do Poder Judiciário, aponta no sentido de que ao julgador cumpre apreciar a matéria em discussão nos autos de acordo com os aspectos e teses pertinentes à solução da controvérsia, não estando obrigado a rechaçar, um a um, os argumentos expendidos pela parte, quando os fundamentos utilizados já lhe tenham sido suficientes para formar sua razão de decidir. 
9.	A entrada em vigor do Novo Código de Processo Civil, Lei 13.105/2015, com a inclusão, entre os elementos essenciais da sentença, da necessidade de "enfrentar todos os argumentos deduzidos no processo capazes de, em tese, infirmar a conclusão adotada pelo julgador" (art. 489, §1º, inciso IV) , reforçou este entendimento e não alterou a linha mestre do entendimento jurisprudencial de que a fundamentação de todas as decisões deve atender ao princípio da persuasão racional ou do livre convencimento motivado, o qual não impõe ao julgador o rebate pormenorizado das questões postas, com exceção daquelas que influírem e foram nodais para o desate e julgamento dos pedidos formulados.
10.	Relativamente à mencionada prescrição, afasta-se as razões apresentadas pelo embargante porque essa matéria teve a jurisprudência uniformizada por esta Corte, por meio do Acórdão 1441/2016-TCU-Plenário, oportunidade em que restou assim assentado: 
"9.1.1. a pretensão punitiva do Tribunal de Contas da União subordina-se ao prazo geral de prescrição indicado no art. 205 do Código Civil;
9.1.2. a prescrição a que se refere o subitem anterior é contada a partir da data de ocorrência da irregularidade sancionada, nos termos do art. 189 do Código Civil;
9.1.3. o ato que ordenar a citação, a audiência ou oitiva da parte interrompe a prescrição de que trata o subitem 9.1.1, nos termos do art. 202, inciso I, do Código Civil;
9.1.4. a prescrição interrompida recomeça a correr da data em que for ordenada a citação, a audiência ou oitiva da parte, nos termos do art. 202, parágrafo único, parte inicial, do Código Civil;
9.1.5. haverá a suspensão da prescrição toda vez que o responsável apresentar elementos adicionais de defesa, ou mesmo quando forem necessárias diligências causadas por conta de algum fato novo trazido pelos jurisdicionados, não suficientemente documentado nas manifestações processuais, sendo que a paralisação da contagem do prazo ocorrerá no período compreendido entre a juntada dos elementos adicionais de defesa ou da peça contendo o fato novo e a análise dos referidos elementos ou da resposta da diligência, nos termos do art. 160, §2º, do Regimento Interno;
9.1.6. a ocorrência desta espécie de prescrição será aferida, independentemente de alegação da parte, em cada processo no qual haja intenção de aplicação das sanções previstas na Lei 8.443/1992;
9.1.7. o entendimento consubstanciado nos subitens anteriores será aplicado, de imediato, aos processos novos (autuados a partir desta data) bem como àqueles pendentes de decisão de mérito ou de apreciação de recurso por este Tribunal;" (grifei) 
11.	Uma vez evidenciado que os argumentos apresentados pelo embargante não sustentam nenhuma omissão, contradição ou obscuridade a ser sanada nos termos do Acórdão 10584/2019-TCU-Segunda Câmara, nota-se apenas a intenção de resistir ao mérito da matéria já decidida neste processo, o que é incabível na via estreita dos Embargos de Declaração, segundo reconhecido pela jurisprudência deste Tribunal - Acórdãos 92/2004 e 328/2004, ambos de Plenário - bem como da Corte Constitucional - RE 327.376/PR, DJ 12/6/2002; AI 423.108 AgR-ED/DF, DJ 18/2/2005; AI 455.611 AgR-ED/RS, DJ 18/2/2005; e AI 488.470 AgR-ED/RS, DJ 18/2/2005.
	Isso posto, constatando que são improcedentes estes embargos, VOTO no sentido de que o Tribunal adote a deliberação que ora submeto ao Colegiado.
TCU, Sala das Sessões Ministro Luciano Brandão Alves de Souza, em 16 de abril de 2020.
AROLDO CEDRAZ 
Relator